臺灣高等法院民事判決　　　　　　　　　96年度再易字第41號
再　審　原　告　遠鎮工程有限公司
法 定 代 理 人　甲○○
再　審　被　告　林俊雄即永加工程行
上列當事人間給付工程款事件，再審原告對於中華民國96年1月2
日本院95年度上易字第81號確定判決提起再審之訴，本院判決如
下：
    主      文
再審原告之訴駁回。
再審訴訟費用由再審原告負擔。
    事實及理由
一、按民事訴訟之再審程序，係對於已確定之判決聲明不服，原
    訴訟程序已因確定判決而訴訟繫屬消滅，其程序乃由不服該
    確定判決之當事人，以提起再審之訴之方法行之，形式上為
    新開始之起訴程序，亦即以提起訴訟法上形成之訴之方法，
    對於確定判決聲明不服。既係以起訴方法行之，則受理再審
    之訴之法院，無論係何一審級，均應依起訴之程序，審究其
    起訴在程序上是否合法。有關再審程序之合法要件，除仍適
    用一般起訴程序即民事訴訟法第249條第1項規範之合法要件
    外，再審之訴並有其特別合法要件。例如：再審之訴之起訴
    狀是否符合同法第501條之法定程式；再審之訴提起有無逾
    越同法第500條之法定不變期間；提起再審之訴之法院是否
    為同法第499條之法定專屬管轄法院等。所謂再審之訴應以
    訴狀依民事訴訟法第501條第1項第4款規定表明再審理由，
    必須具體指摘該項確定判決有同法第496條第1項或第497條
    之事由。再審之訴在程序上合法者，法院始得進而審究其是
    否具有民事訴訟法第496條第1項或第497條之再審理由。至
    其主張之再審理由是否實在，則為再審之訴有無理由之問題
    （最高法院29年抗字第283號、48年台抗字第157號判例參照
    ）。次按再審之訴，應於三十日之不變期間內提起。前項期
    間，自判決確定時起算，判決於送達前確定者，自送達時起
    算；其再審之理由發生或知悉在後者，均自知悉時起算。但
    自判決確定後已逾五年者，不得提起。又再審之訴，專屬為
    判決之原法院管轄。民事訴訟法第500條第1項、第2項及同
    法第499條第1項分別定有明文。
二、查本院95年度上易字第811號判決（下稱原確定判決，該事
    件下稱原訴訟事件）係不得上訴第三審事件，故於原確定判
    決宣示時，即民國96年1月2日即告確定，嗣於同月16日送達
    再審原告，此有送達證書在卷可稽（見原訴訟事件本院卷第
    100頁）。而再審原告於96年2月15日提起本件再審之訴，有
    民事再審狀之收文戳章在卷可參（見本院卷第1頁）。因此
    ，再審原告提起再審之訴，顯未逾30日之法定不變期間。又
    再審原告提起本件再審之訴，依其於再審起訴狀所載，該訴
    狀已表明：（一）當事人及法定代理人；（二）聲明不服之
    判決及提起再審之訴之陳述；（三）應於如何程度廢棄原判
    決及就本案如何判決之聲明；（四）以民事訴訟法第496條
    第1項第13款及第497條為再審理由，並遵守不變期間之證據
    ，復有再審原告之民事再審之訴狀附卷可憑（見本院卷第1
    頁至第6頁）。職是，再審原告提起再審之訴，符合上開關
    於再審之訴之法定程式、專屬本院管轄，及應於原確定判決
    送達日起算30日不變期間內提起等規定。從而，再審原告提
    起本件再審之訴，程序上堪認合法，本院應進而審究本件是
    否符合民事訴訟法第496條第1項第13款、第497條之再審事
    由，合先敘明。
三、再審原告之訴意旨略以：訴外人樺興機電有限公司（下稱樺
    興公司）承包南投縣埔里鎮縣屬行政機關興建工程，伊向樺
    興公司承包上開工程之空調設備安裝水管控制線工程後，再
    將交由再審被告承攬（下稱系爭工程），兩造於92年12月8
    日訂立空調配管工程承攬合約（下稱系爭合約），約定總工
    程款為新台幣（下同）270萬元。系爭工程係由伊備料，交
    由再審被告施工。伊近日發現並蒐得備料單據（聲證1至聲
    證10，下稱系爭單據），合計備料款項為66萬913元，加上
    系爭合約約定之總工程款，即為336萬913元。而伊與樺興公
    司承攬工程之總價為361萬9048元，二者僅差25萬8135元，
    此與工程業界通常利潤相當。是則，原審以伊所獲淨利顯逾
    業界通常利潤，而認再審被告施作範圍不含自動控制線及鋁
    皮，即有違誤。又伊與樺興公司間，及伊與再審被告間之工
    程圖說一致，伊未將工程另分包予他人，依系爭合約第3條
    工程範圍所載，工程圖說所列內容，即為再審被告應予施作
    之範圍。然原確定判決就此足以影響判決之重要證物漏未審
    酌，亦有違誤。另所謂自動控制線，乃謂啟動送風機三速開
    關時，送風機始能運轉，該控制部分，即為自動控制線，與
    單純的電並不相同。而所謂鋁皮，乃係管路於屋外部分，一
    定要以鋁皮或白鐵皮外覆，此乃工程慣例。至所謂配管工程
    ，於工程慣例當然包括控制管線工程，是就此部分之內容，
    未另以書面附入合約作為附件。而系爭合約所附估價單，乃
    系爭工程之歷史文件，非為工程變更之內容，其與系爭合約
    內容牴觸部分，自不生效力。因此，系爭工程之施作範圍，
    當然包含自動控制線及鋁皮，然原確定判決就此足以影響判
    決之重要證物漏未審酌，並有違誤。綜上，伊發現有未經斟
    酌之證物，經斟酌後伊可受較有利益之裁判，且有足以影響
    判決之重要證物漏未斟酌，爰依民事訴訟法第496條第1項第
    13款、第497條提起再審之訴。並聲明（一）原確定判決廢
    棄。（二）再審被告在原訴訟事件第一審之訴駁回。
四、本件未行言詞辯論，再審被告未提出任何書狀為陳述或答辯
    。
五、關於再審原告主張有發現未經斟酌之證物或得使用該證物之
    再審事由部分
（一）按當事人發見未經斟酌之證物或得使用該證物者，得以再
      審之訴對於確定終局判決聲明不服。但以如經斟酌可受較
      有利益之裁判者為限。民事訴訟法第496條第1項第13款固
      定有明文。惟所謂當事人發見未經斟酌之證物或得使用該
      證物，係指在前訴訟程序不知有該證物，或雖知有此而不
      能使用，現始得使用者而言（最高法院32年度上字第1247
      號判例）。若該證物在前訴訟程序縱經斟酌，不能受較有
      利之裁判者，即不得據以提起再審之訴（最高法院79年度
      台上字第2068號判決意旨參照）。
（二）經查，原確定判決係依：系爭合約第3條、第20條、系爭
      合約補充說明第6點等約定，而認定系爭合約未明訂系爭
      工程是否包括自動控制線及鋁皮；而再審原告與樺興公司
      所訂之工程合約書第3條約定之「空調設備按裝水管控制
      管線工程」，與系爭合約之「空調配管工程」，並非完全
      相同；且系爭合約附有再審被告出具之估價單，其上載明
      施工項目為送風機、主機、幹管、幹管中五金管墊，並特
      別註明「含保溫管墊，不含鋁及電」，又經再審原告蓋公
      司章確認等節，而認定兩造約定之施作範圍，應不包括鋁
      、電部分（詳見原確定判決事實及理由欄貳、四（一）所
      示）。
（三）至再審原告向樺興公司承攬之工程總價，與系爭合約之總
      價差距，顯逾業界通常之利潤部分，要屬原確定判決之數
      項心證理由之一，而非最主要理由，此細繹原確定判決全
      旨即明。由是，再審原告雖執系爭單據為未經斟酌之證物
      為再審事由，但原確定判決縱斟酌系爭單據，亦不足以認
      定再審被告施作範圍應包含自動控制線及鋁皮，蓋所謂業
      界通常利潤，不過為原確定判決部分心證內容，尚難因此
      動搖原確定判決之認定，至為明悉。
（四）據此以觀，再審原告提出之系爭單據縱為其新發現未經斟
      酌之證物，惟系爭單據縱經斟酌，亦未能使再審原告可受
      較有利益之裁判，揆諸上開說明，自不符民事訴訟法第49
      6條第1項第13款所規定之再審事由，至堪認定。
六、關於再審原告主張原確定判決就足影響判決之重要證物漏未
    斟酌之再審事由部分
（一）按民事訴訟法第497條所謂重要證據漏未斟酌，指前第二
      審言詞辯論終結前，已經存在，並已證據聲明之證據，而
      第二審並未認為不必要，而仍忽略證據聲明未為調查，或
      已為調查，而未就其調查之結果予以判斷者而言。若已在
      前判決理由中說明其為不必要證據，或說明就調查之結果
      並不能為有利原告之事實判斷，則為已加斟酌，不得作為
      再審理由（參見王甲乙、楊建華、鄭健才合著民事訴訟法
      新論第711頁；吳明軒著中國民事訴訟法第1539頁）。
（二）再審原告係主張：依系爭合約第3條約定之工程範圍所載
      ，工程圖說所列內容，即為再審被告應施作之範圍。而系
      爭合約所附之估價單，乃系爭工程之歷史文件，非為工程
      變更之內容，其與系爭合約內容牴觸部分，不生效力。然
      原確定判決就此足以影響判決之重要證物漏未審酌，尚有
      違誤云云。
（三）惟查，原確定判決事實及理由欄貳、四（一）部分，業參
      諸系爭合約各項相關約定內容；系爭合約末附之估價單記
      載；再審原告與樺興公司所訂之工程合約書約定等節，而
      為斟酌，並敘明其所為認定依憑之證據。揆諸上開說明，
      再審原告徒以空言主張：原確定判決漏未審酌伊提出之證
      據，而有民事訴訟法第497條之再審事由云云，顯不足取
      ，亦甚為灼然。
七、再審之訴顯無再審理由者，得不經言詞辯論，以判決駁回之
    ，民事訴訟法第502條第2項定有明文；而所謂再審之訴顯無
    再審理由，係依再審原告所主張之再審理由，不經調查即可
    認定，在法律上顯無理由而不能獲得勝訴之判決者而言（最
    高法院88年度台上字第634號判決參照）。承上五、六所述
    ，依再審原告主張之再審理由，均屬不經調查，即可認定顯
    與民事訴訟法第496條第1項第13款、第497條款規定之要件
    不符。從而，再審原告提起本件再審之訴，程序上雖屬合法
    ，惟其以原確定判決有民事訴訟法第496條第1項第13款、第
    497條規定之再審事由，提起再審之訴，顯無再審理由。從
    而，本院爰不經言詞辯論，逕以判決駁回之。
八、據上論結，本件再審之訴，顯無再審理由，依民事訴訟法第
    502條第2項、第78條，判決如主文。
中    華    民    國    96    年    3     月    28    日
                    民事第14庭
                         審判長法  官  許正順
                               法  官  魏麗娟
                               法  官  鍾任賜
正本係照原本作成。
不得上訴。
中　　華　　民　　國　　96　　年　　3 　　月　　29　　日
                              書記官  王敬端
